【裁判字號】    98,易,3598
【裁判日期】    981224
【裁判案由】    詐欺
【裁判全文】
臺灣臺中地方法院刑事判決              98年度易字第3598號
公  訴  人  臺灣臺中地方法院檢察署檢察官
被      告  乙○○
上列被告因詐欺案件，經檢察官提起公訴（九十八年度偵字第一
九四七二號），本院判決如下：
    主   文
乙○○幫助意圖為自己不法之所有，以詐術使人將本人之物交付
，處有期徒刑月，如易科罰金，以新臺幣壹仟元折算壹日。
    犯罪事實
一、乙○○依一般社會生活之通常經驗，應可預見提供自己之金
    融帳戶、金融卡、存摺等供他人使用，可能供用於幫助詐欺
    罪，資為遂行幫助詐欺犯行之工具，竟仍基於幫助詐欺取財
    之不確定故意，於民國九十八年七月十九日前不詳時日，在
    不詳地點，將其所有之彰化銀行北臺中分行帳戶（帳號000-
    00000000000000號）及臺北富邦銀行豐原分行帳戶（帳號00
    0-000000000000號）之存摺、金融卡及密碼，提供予某真實
    姓名年籍不詳之人及其所屬之詐欺集團成員使用，幫助該詐
    欺集團為詐欺取財犯行時，作為存、匯款及提款帳戶使用，
    任由他人藉以遂行詐欺取財犯罪。嗣前揭詐欺集團成員於取
    得上開帳戶存摺、金融卡（含密碼）後，即共同意圖為自己
    不法之所有，並基於詐欺取財之犯意聯絡，分別為下列行為
    ：
  (一)於九十八年七月十九日十六時三十二分許，撥打電話予甲○○，佯稱因甲○○網路購物付款時系統故障，導致誤設定連
    續自動扣款一年，需至自動櫃員機更正取消云云，致甲○○
    因而陷於錯誤，於九十八年七月十九日依該成員指示操作自
    動櫃員機，而將其所有寶華銀行帳戶內現金新臺幣（下同）
    二萬九千一百二十三元匯入乙○○前述臺北富邦銀行豐原分
    行之帳戶內。
  (二)復於九十八年七月十九日某時撥打電話予丙○○，佯稱其係
    丙○○日前於露天拍賣交易之商品賣家，因丙○○誤匯款至
    賣家公司之商用帳戶，為避免麻煩，需至自動櫃員機修改云
    云，致丙○○因而陷於錯誤，於翌日依該成員指示操作自動
    櫃員機，而將其所有郵局帳戶內二萬九千九百八十四元之款
    項匯入乙○○之前述彰化銀行北臺中分行帳戶內。嗣甲○○
    、丙○○發覺有異而報警處理，始循線查獲上情。
二、案經臺中縣警察局東勢分局報告臺灣臺中地方法院檢察署檢
    察官偵查起訴。
    理   由
壹、證據能力方面：
一、按被告以外之人於審判外之言詞或書面陳述，除法律有規定
    者外，不得作為證據；又被告以外之人於審判外之陳述，雖
    不符前四條之規定，而經當事人於審判程序同意作為證據，
    法院審酌該言詞陳述或書面陳述作成時之情況，認為適當者
    ，亦得為證據。當事人、代理人或辯護人於法院調查證據時
    ，知有第一百五十九條第一項不得為證據之情形，而未於言
    詞辯論終結前聲明異議者，視為有前項之同意，刑事訴訟法
    第一百五十九條第一項、第一百五十九條之五分別定有明文
    。本件公訴人及被告乙○○於本院調查證據時，對於被害人
    甲○○、丙○○於警詢陳述之證據能力，均未於言詞辯論終
    結前聲明異議，且本院審酌該等言詞陳述作成時之情況，為
    被害人就其親身見聞及經驗所為之陳述，且查無任何違反被
    害人陳述任意性之事由存在，堪認為適當，自應認具有證據
    能力，合先敘明。
二、而卷附臺北富邦銀行豐原分行九十八年九月二日北富銀豐原
    字第9868000137號函暨檢附乙○○（帳號：000000000000號
    ）之開戶資料及往來交易明細、彰化商業銀行北臺中分行九
    十八年九月二日彰北中字第0982266號函暨檢送乙○○（帳
    號00000000000000）開戶資料及自九十八年七月十九日至九
    十八年七月二十三日之交易明細表、臺北富邦銀行豐原分行
    九十八年十一月十一日北富銀豐原字第98680000155號函暨
    檢送乙○○開立帳號000000000000之存款歷史對帳單及彰化
    商業銀行北臺中分行九十八年十一月三日彰北中字第098283
    4號函暨檢送乙○○（帳號00000000000000）自九十一年十
    月二十五日（開戶日）起至九十八年七月二十日（警示帳戶
    強迫結清日）止之交易明細表等資料，係該等金融機關人員
    紀錄客戶開戶及交易明細資料，均具例行性性質甚明，核與
    刑事訴訟法第一百五十九條之四第二款從事業務之人於業務
    上或通常業務過程所須製作之證明文書規定相符，此外又查
    無該文書有何顯有不可信之情形，依刑事訴訟法第一百五十
    九條之四第二款規定，自得為證據。
貳、得心證之理由：
一、訊據被告乙○○固坦承上開彰化銀行北臺中分行及臺北富邦
    銀行豐原分行帳戶原均係由其申請並使用等情，惟矢口否認
    有幫助詐欺取財犯行，辯稱：伊於九十八年七月十九日下午
    一時許，當時因缺錢而帶著上開帳戶之存摺、金融卡、印章
    擬至銀行將帳戶裡所剩之一、二百元提出；因當天沒有帶皮
    包故將身分證、健保卡、CD、手錶等雜物均置於機車置物箱
    ，到了銀行發現沒有帶印鑑章而作罷，後繞至廣三SOGO 百
    貨公司詢問是否有工作機會，在離開廣三SOGO百貨公司後，
    由機車置物箱被翻動而發現存摺遭竊，然當時並未發現金融
    卡一併被竊，而係幾日後欲以自動櫃員機確認該二帳戶中有
    多少零錢時，才發現金融卡遺失云云。惟查：
  (一)被告名下之彰化銀行北臺中分行及臺北富邦銀行豐原分行分
    行帳戶均係被告所開設，而被害人甲○○、丙○○二人分別
    於上開犯罪時間，遭不詳詐騙集團成員以上開犯罪手法詐欺
    取財，並分別於九十八年七月十九日、七月二十日依其指示
    操作自動櫃員機，而匯款至被告上開臺北富邦銀行豐原分行
    及彰化銀行北臺中分行帳戶內等情，業據被害人甲○○、丙○○於警詢時指述明確，並有臺北富邦銀行豐原分行九十八
    年九月二日北富銀豐原字第9868000137號函暨檢附乙○○（
    帳號：000000000000號）之開戶資料及往來交易明細、彰化
    商業銀行北臺中分行九十八年九月二日彰北中字第0982266
    號函暨檢送乙○○（帳號00000000000000）開戶資料及自九
    十八年七月十九日至九十八年七月二十三日之交易明細表、
    臺北富邦銀行豐原分行九十八年十一月十一日北富銀豐原字
    第98680000155號函暨檢送乙○○開立帳號000000000000之
    存款歷史對帳單及彰化商業銀行北臺中分行九十八年十一月
    三日彰北中字第098283 4號函暨檢送乙○○（帳號00000000
    000000）自九十一年十月二十五日（開戶日）起至九十八年
    七月二十日（警示帳戶強迫結清日）止之交易明細表等資料
    各一份附卷可稽，復有被害人甲○○所提出之第一銀行自動
    付款交易明細表影本、內政部警政署反詐騙諮詢專線紀錄表
    各一份；被害人丙○○所提出之郵政自動櫃員機交易明細表
    、內政部警政署反詐騙諮詢專線紀錄表各一份附卷可佐；而
    被告對於被害人甲○○、丙○○受騙匯款至其所申請開立之
    上開臺北富邦銀行豐原分行及彰化銀行北臺中分行帳戶一節
    ，亦不爭執，則被告所申請開立之上開臺北富邦銀行豐原分
    行及彰化銀行北臺中分行帳戶，均遭詐騙集團成員作為詐財
    之匯款帳戶使用之情，應堪認定。
  (二)被告雖以上開情詞置辯，並聲稱於發現二帳戶存摺失竊後，
    均有立即向各該所屬銀行掛失，惟經本院函詢上開銀行回覆
    說明，被告係於九十八年七月十九日十六時五分以電話向彰
    化銀行北臺中分行掛失存摺，另於同年七月二十七日向臺北
    富邦銀行豐原分行辦理提款卡通知掛失，惟未曾辦理存摺掛
    失，此與被告所述顯屬有間；況被告於警詢中既辯稱發現上
    開二個帳戶之存摺遺失云云（見警卷第二頁），則其何以僅
    以電話掛失彰化銀行帳戶之存摺，所辯亦與常情不符。又被
    告既已發現該二帳戶之存摺遺失，復辯稱：當時裝有上開二
    帳戶提款卡之皮夾亦置於機車置物箱內云云，則被告何以竟
    未檢視皮夾內之物品有無遭竊，此更與常情有違。再者，被
    害人丙○○匯入被告上開彰化銀行帳戶內之款項二萬九千九
    百八十四元，旋遭人以「提款卡」提領，亦有交易明細在卷
    可憑（見本院卷第二十八頁），足見被告上開掛失「存摺」
    之舉動並無礙於詐欺正犯所詐得之款項，是被告上開掛失彰
    化銀行帳戶「存摺」之舉動，尚難採為有利於被告之認定，
    並此指明。又被告前於偵查中辯稱其於上開二帳戶存摺失竊
    （即九十八年七月十九日）幾日後，欲以自動櫃員機確認該
    二帳戶中有多少零錢時，才發現金融卡遺失，嗣於本院審理
    時復稱：「係於九十八年七月十九日因欲知悉帳戶所餘之正
    確金額，便想帶提款卡去查詢，當時即發現提款卡不見了，
    所以在同年七月二十六日告知銀行提款卡不見」、「九十八
    年七月十六日就是要去領出這二帳戶裡面的零錢，才發現提
    款卡不見」云云（詳參本院九十八年十二月十七日審理筆錄
    第五一、五二頁），然被告究於何時發現上開帳戶之提款卡
    遭竊一節，歷經先後偵、審程序，所述內容反覆不定，被告
    所辯已屬可議。按金融帳戶之存摺、金融卡及提款密碼遺失
    者，只要向金融機構辦理掛失止付，詐欺集團將無法提領詐
    得金額，且詐欺集團若未取得原帳戶之所有人同意而加以使
    用，則費盡心思所詐得金額亦有可能遭原帳戶所有人以掛失
    補發方式提領一空，而詐騙所得之金額動輒上萬元，遠較購
    買或承租帳戶使用之微薄款項為鉅，是衡情詐欺集團不致以
    遺失或竊得等無法掌控之帳戶，作為詐騙被害人出入往來帳
    戶，而甘冒可能遭原帳戶所有人凍結帳戶補辦存摺資料領款
    ，致無法提領之風險。且一般人如發現帳戶存摺、提款卡遭
    竊，理當立即掛失並向警察機關報案，以保障個人權益。然
    被告雖辯稱失竊云云，卻未曾報案，實有可疑。因此，本件
    被告所有之上開二帳戶存摺、金融卡及密碼，若係遺失或遭
    竊而落入詐欺集團成員之手，詐欺集團為避免上述風險，當
    不致於使用該帳戶行騙。故被告辯稱其所有之上開二銀行帳
    戶存摺、金融卡及密碼，於九十八年七月十九日下午，因放
    置於機車置物箱遭竊云云，尚難遽信。復按金融機構之帳戶
    關乎存戶個人財產權益甚大，而帳戶內款項之提領，僅須擁
    有該帳戶之存摺及印鑑，或以該帳戶之金融卡配合鍵入正確
    密碼使用即可，一旦遺失，除將造成個人財物之損失外，甚
    且可能淪為他人犯罪之用，不但損及自己個人信用，更有因
    此背負刑責之可能。是以，一般人皆知曉應將上開重要物品
    妥為保管、分開存放，以避免失竊或遭人利用之風險。然依
    被告之智識程度，縱有抄寫帳戶金融卡密碼之必要，衡情仍
    應分開保管、藏放，其豈會甘冒遭人冒用風險，而將提款密
    碼抄寫於紙條上，復黏貼於金融卡磁條下方，況被告於本院
    審理中亦自承其所有申設帳戶之提款密碼皆為其出生年月日
    691018（參本院九十八年十二月十七日審理筆錄第五十頁）
    ，足見被告係為方便記憶而統一作此設定，對於提款密碼已
    了然於胸，未見有抄寫提款密碼之必要，是被告上開所辯，
    顯與常情有違。甚以，被告申請開立之上開彰化銀行北臺中
    分行及臺北富邦銀行豐原分行帳戶既經詐騙集團作為向人詐
    財之匯款帳戶使用，而被告對於前開二帳戶何以落入詐騙集
    團成員手中復無法進一步提出合理之說明，亦無任何相關事
    證足證前開金融帳戶有遺失或遭竊之情事，以供本院查證對
    其有利之事項，本院在無任何相關佐證之前提下，自難遽以
    採信其供詞；由此推論，被告申請開立之上開彰化銀行北臺
    中分行及臺北富邦銀行豐原分行帳戶之存摺、金融卡及密碼
    ，應係被告在不詳時間、地點，以不詳代價、方法，提供予
    詐騙集團作為詐財匯款之人頭帳戶使用，至於被告前開所辯
    ，顯係事後卸責之詞，礙難採信。
  (三)另按刑法上之故意，可分為直接故意與不確定故意（未必故
    意），所謂「不確定故意」，係指行為人對於構成犯罪之事
    實，預見其發生而其發生並不違背其本意者，刑法第十三條
    第二項定有明文。今日一般人至郵局或銀行開設帳戶並非難
    事，如非供犯罪之非法使用，衡情自無置自己名義帳戶不用
    ，而出價取得他人帳戶使用之必要。又衡諸金融存款帳戶事
    關存戶個人財產權益之保障，除非本人或與本人親密關係者
    ，難認有何理由可自由流通使用該存摺，而一般人均有妥為
    保管防阻他人任意使用之認識，縱因特殊情況偶有交他人使
    用之需，亦必然深入瞭解用途再行提供以使用，方符常情。
    是無正當理由，將帳戶提供他人使用，客觀上足可預見其目
    的，係欲以該金融帳戶供作犯罪出入之帳戶或其他不法目的
    ，否則應無隱匿自己名義帳戶而購買他人金融帳戶使用之必
    要。且邇來利用電話或報紙刊登廣告詐欺取財之犯罪類型層
    出不窮，該等犯罪多數均係利用人頭帳戶作為出入帳戶，並
    經媒體廣為披載，此應為一般人本於一般認知能力所易於意
    會者。故被告對於交付上開二銀行帳戶之存摺、金融卡及密
    碼予某真實姓名年籍不詳之人，導致該帳戶將可能被用來作
    為詐欺取財等非法用途之工具一節，應有所預見，且不違背
    其本意。是以，被告猶提供其所申請開立之上開帳戶資料予
    該真實姓名年籍不詳之人使用，足認被告主觀上確有容任該
    人將上開帳戶作為詐欺取財之指定帳戶使用之犯意，準此，
    被告有幫助詐欺取財之不確定故意，應屬無訛。本件事證明
    確，被告上開犯行洵堪認定。
二、核被告乙○○所為，應成立刑法第三十條第一項、第三百三
    十九條第一項之詐欺取財罪之幫助犯，並依刑法第三十條第
    二項之規定減輕其刑。另被告於同一時地，一次交付上開二
    帳戶予真實姓名年籍不詳之人，造成被害人甲○○、丙○○
    二人分別因遭詐欺而受有損害，故被告以一個幫助行為，侵
    害數個財產法益，而構成幫助共同詐欺取財罪，依刑法第五
    十五條之規定，係一行為觸犯數罪名，為想像競合犯，應從
    一重論處（被告本件犯罪之型態為幫助他人詐欺取財，因詐
    欺取財之正犯是否屬於共同正犯，與被告應成立之罪名、刑
    責均無涉，為免累贅，爰不於主文欄諭知被告幫助「共同」
    詐欺取財，附此敘明）。爰審酌被告提供前開帳戶供他人非
    法使用，幫助犯罪者隱匿真實身分，助長社會犯罪風氣及增
    加追緝犯罪之困難度，其犯罪動機、目的、手段及犯罪後猶
    矢口否認犯行，足見其毫無悔意，惟念其所為提供帳戶僅為
    幫助行為，尚未實際參與詐欺取財之犯行，可責難性較輕，
    及被害人甲○○、丙○○受騙金額等一切情狀，量處如主文
    所示之刑，並依法諭知易科罰金之折算標準，以資懲儆。
據上論斷，應依刑事訴訟法第二百九十九條第一項前段，刑法第
三百三十九條第一項、第三十條第一項、第二項、第四十一條第
一項前段、第五十五條，刑法施行法第一條之一，判決如主文。
本案經檢察官王淑月到庭執行職務。
中    華    民    國    98    年    12    月    24    日
                  刑事第十五庭  審判長法  官  江奇峰
                                      法  官  廖純卿
                                      法  官  林學晴
上正本證明與原本無異。
如不服本判決應於收受送達後10日內向本院提出上訴書狀，並應
敘述具體理由；其未敘述上訴理由者，應於上訴期間屆滿後20日
內向本院補提理由書（均須按他造當事人之人數附繕本）「切勿
逕送上級法院」。
                                      書記官  簡雅文
中    華    民    國    98    年    12    月    24    日
【附錄本案論罪科刑法條】
刑法第三百三十九條第一項：
意圖為自己或第三人不法之所有，以詐術使人將本人或第三人之
物交付者，處五年以下有期徒刑、拘役或科或併科一千元以下罰
金。


司法院資訊處製作；財團法人民間司法改革基金會備份。
